【裁判字號】    95,訴,996
【裁判日期】    950907
【裁判案由】    強盜
【裁判全文】
臺灣彰化地方法院刑事判決               95年度訴字第996號
公  訴  人  臺灣彰化地方法院檢察署檢察官
被      告  乙○○
                    號
                    （
指定辯護人  張奕群律師
上列被告因強盜案件，經檢察官提起公訴（九十五年度偵字第三
七三０號），本院判決如下：
    主    文
乙○○連續意圖為自己不法之所有，攜帶兇器，以脅迫至使不能
抗拒，而取他人之物，累犯，處有期徒刑陸年。
扣案之西瓜刀壹把沒收。
    犯罪事實
一、乙○○前因違反毒品危害防制條例案件，經本院以九十一年
    度訴字第四０八號判決判處有期徒刑一年三月確定，於民國
    九十三年十月六日假釋付保護管束，於九十三年十月九日縮
    刑期滿未經撤銷假釋視為徒刑執行完畢。詎仍不知悔改，竟
    因缺錢購買毒品而起意強盜，基於意圖為自己不法所有之概
    括犯意，連續於下列時、地為強盜行為：(一)先於九十五年三
    月十二日凌晨一時二十分許，在彰化縣員林鎮○○路○段三
    八六巷十五弄六二號前，以其所有之自製鐵扁條鑰匙一支，
    開啟取用停放該處屬洪鉦烽所有、李碧霞使用而託丙○○保
    管之車牌號碼ＹＧＰ─八一０號重型機車一台，作為強盜他
    人財物之交通工具，旋騎往址設同縣鎮○○路○段一八八號
    之統一超商，頭戴全罩式銀色安全帽、臉戴黑色口罩（均未
    扣案）以掩飾面貌身分，手持其所有客觀上足以對人之生命
    、身體、安全構成威脅，具有危險性而可供兇器使用之西瓜
    刀一把，進入超商後將之置於櫃檯上（但仍維持手持刀之方
    式）並表明「要錢」之意，以此脅迫方式至店員戊○○心理
    受到壓制無法抗拒，將收銀機內現金新臺幣（下同）三千五
    百元交付予乙○○，乙○○得手後即騎乘該ＹＧＰ─八一０
    號機車回原處停放（使用竊盜部分詳後述），所得現金花用
    殆盡；(二)又依循上揭模式，於同年月二十八日凌晨三時五分
    許，在同縣鎮○○路○段四九二巷二弄三八號前，以自製鑰
    匙開啟騎乘林雅琪所有、丁○○使用之車牌號碼ＨＴＵ─二
    五二號重型機車一台至上址同一便利商店，仍採戴安全帽、
    口罩（亦均未扣案），持前開西瓜刀比畫脅迫店員戊○○之
    手法，至戊○○不得不從，再將收銀機內之現金九百元交付
    予乙○○得手，乙○○復騎乘該ＨＴＵ─二五二號機車前往
    同縣鎮○○路○段一一二號之永村加油站，亦以持刀、近身
    之方式脅迫加油站店員甲○○至不能抗拒，而強取該加油站
    收銀機內之現金三千六百元，得手後隨將該ＨＴＵ─二五二
    號機車騎返彰化縣員林鎮○○路○段四九二巷二弄三八號附
    近置放（使用竊盜），搶得現金均花用完畢。嗣經警依監視
    錄影帶訪查結果，懷疑係乙○○之弟李碩易所為，乃於同年
    四月十九日十時十分許，持本院針對李碩易毒品案件所核發
    之搜索票，至李碩易位於同縣鎮○○路○段三八六巷十五弄
    五六號之住處搜查時，乙○○當場供認上揭強盜行為而自首
    接受裁判，並扣得乙○○所有供強盜財物使用之西瓜刀一把
    、開啟機車鎖之自製鐵扁條鑰匙一支及作案穿戴用之外套、
    上衣、牛仔褲各一件，暨與本案無關之手機（含ＳＩＭ卡）
    一支，始悉上情。
二、案經彰化縣警察局員林分局報告臺灣彰化地方法院檢察署檢
    察官偵查起訴。
    理    由
一、上揭強盜犯罪事實，業據被告乙○○於警詢、偵查、本院準
    備程序及審理時迭次自白不諱，並經證人即被害人戊○○、
    甲○○於警詢及偵查中證述明確，且有監視錄影機翻拍照片
    十八幀、查獲照片十一幀附卷可稽，此外，復有扣案之西瓜
    刀一把可資佐證，核與被告前揭自白相符。按強盜罪之態樣
    包含強暴與脅迫，所謂強暴，係直接或間接對於人之身體施
    以暴力，以壓制被害人之抗拒之狀態而言；脅迫則係指行為
    人以威嚇之方法使被害人心理上產生恐懼，以達到至使不能
    抗拒之程度（最高法院九十四年度臺上字第七０四一號判決
    可參）。次按強盜罪之強暴、脅迫，以所施用威嚇之程度，
    客觀上足以壓抑被害人之意思，至使不能抗拒為已足。至施
    用之威嚇手段，客觀上是否足以壓抑被害人之意思自由，應
    依一般人在同一情況下，其意思自由是否因此受壓制為斷，
    不以被害人之主觀意思為準（此觀最高法院八十七年度臺上
    字第三七０五號判決即明）。本案被告攜帶客觀上對人之生
    命、身體、安全構成威脅而具危險性之西瓜刀一把，站立於
    統一超商、永村加油站之櫃檯、收銀機旁，該行為外觀，自
    足以使位於櫃檯收銀機旁之證人即被害人戊○○、甲○○產
    生畏懼，且該西瓜刀顯然足供為行兇之器具使用，自具有相
    當程度之危險性，一般智識水平之人身處此種情境，當足以
    感受自身生命、身體、安全所可能遭受之危險，於客觀上顯
    已達到使一般人在心理上處於不能抗拒之狀態，被告顯係以
    脅迫之方式使被害人內心恐懼而達到無法抵抗之程度，以遂
    行交付財物或強取錢財之目的至明，自符合加重強盜罪之構
    成要件，是以，被告攜帶兇器強盜財物之犯行，應堪認定。
    本案事證明確，被告犯行應依法論科。
二、被告行為後，刑法業於九十四年一月七日修正，於同年二月
    二日公布，並於九十五年七月一日施行。修正後刑法第二條
    第一項規定，已將新舊法律適用之「從新從輕」原則，改採
    「從舊從輕」原則，而此規定僅係規範行為後法律變更所生
    新舊法律比較適用之準據法，並非實體刑罰法律，自不生行
    為後法律變更之比較適用問題，應逕行適用新法第二條第一
    項之規定，為「從舊從輕」之比較。又按比較新舊法，應就
    罪刑有關之共犯、未遂犯、想像競合犯、牽連犯、連續犯、
    結合犯，以及累犯加重、自首減輕暨其他法定加減原因（如
    身分加減）與加減例等一切情形，本於統一性及整體性原則
    ，綜其全部罪刑之結果而為比較（最高法院九十五年五月二
    十三日第八次刑庭會議決議第一、（四）則可資參照）。
  (一)連續犯部分：
    修正前刑法第五十六條「連續數行為而犯同一之罪名者，以
    一罪論。但得加重其刑至二分之一」之規定，業已刪除，此
    刪除雖非犯罪構成要件之變更，但顯已影響行為人刑罰之法
    律效果，自屬法律有變更，依修正後刑法第二條第一項規定
    ，比較新、舊法結果，應以被告行為時之法律即修正前刑法
    第五十六條連續犯之規定，論以一罪，最有利於被告（最高
    法院九十五年第八次刑事庭會議決議亦同此見解）。
  (二)累犯部分：
    被告前因違反毒品危害防制條例案件，經本院以九十一年度
    訴字第四０八號判決判處有期徒刑一年三月確定，於九十三
    年十月六日假釋付保護管束，於九十三年十月九日縮刑期滿
    未經撤銷假釋視為徒刑執行完畢等情，有臺灣高等法院被告
    前案紀錄表、臺灣彰化地方法院檢察署刑案資料查註紀錄表
    各一份在卷足稽，其於受有期徒刑執行完畢後，五年以內再
    犯本案有期徒刑以上之罪，不論依修正前之刑法第四十七條
    ，或修正後之刑法第四十七條第一項之規定，均構成累犯，
    對被告而言並無有利或不利之情形。
  (三)被告行為後，刑法第六十二條有關自首之規定已有修正，修
    正前之舊法規定為「必減」其刑，修正後改為「得減」其刑
    ，此項變動影響行為人之刑罰法律效果，係屬新修正刑法第
    二條第一項之「法律變更」。本案被告自首之時間係於新修
    正刑法生效前之九十五年四月十九日，自應為新舊法比較，
    經比較結果，以修正前「必減」其刑之規定，較有利於行為
    人，是依刑法第二條第一項前段，應適用被告行為時即修正
    前刑法第六十二條之規定，減輕被告之刑。
  (四)綜合上述各條文修正前、後之比較，揆諸前揭最高法院決議
    及修正後刑法第二條第一項前段、但書規定之「從舊從輕」
    原則，以被告行為時之法律較有利於被告，本案自應一體適
    用被告行為時法即修正前刑法第五十六條、第四十七條、第
    六十二條之規定。
三、按刑法第三百二十一條第一項第三款「攜帶兇器」所謂之「
    兇器」，其種類並無限制，凡客觀上足對人之生命、身體、
    安全構成威脅，具有危險性之兇器均屬之，且祇須行竊時攜
    帶此種具有危險性之兇器為已足，並不以攜帶之初有行兇之
    意圖為必要（最高法院七十九年臺上字第五二五三號判例足
    參）。查扣案之西瓜刀一把，刀刃鋒利，若持以攻擊他人，
    足以對被害人之生命、身體造成危害，揆諸前揭判例意旨，
    確屬兇器無訛。被告實施上開強盜行為時，有刑法第三百二
    十一條第一項第三款攜帶兇器之加重情形，核其所為係犯刑
    法第三百三十條第一項之加重強盜罪。被告上開三次持刀強
    盜犯行，時間緊接，且觸犯構成要件相同之罪名，顯係基於
    概括犯意反覆為之，為連續犯，應依修正前刑法第五十六條
    之規定，論以一連續攜帶兇器加重搶奪罪，並加重其刑。查
    被告前因違反毒品危害防制條例案件，經本院以九十一年度
    訴字第四０八號判決判處有期徒刑一年三月確定，於九十三
    年十月六日假釋付保護管束，於九十三年十月九日縮刑期滿
    未經撤銷假釋視為徒刑執行完畢乙情，有臺灣高等法院被告
    前案紀錄表、臺灣彰化地方法院檢察署刑案資料查註紀錄表
    各一份在卷足稽，其於受有期徒刑執行完畢後，五年以內再
    犯本案有期徒刑以上之罪，為累犯，應依修正前刑法第四十
    七條規定，遞加重其刑。再按刑法第六十二條所謂未發覺之
    罪，凡有搜查權之官吏，不知有犯罪之事實，或雖知有犯罪
    事實，而不知犯罪人為何人者，均屬之（最高法院著有二十
    六年渝上字第一八三九號判例得考）。查被告係於九十五年
    四月十九日十時十分許，於彰化縣警察局員林分局員警持本
    院所核發針對其弟李碩易有關毒品案件之搜索票，至其住處
    執行搜索時，當場自承犯有上揭三件強盜案件，而在此之前
    ，員警依監視錄影帶所攝畫面訪查結果，僅懷疑可能係李碩
    易涉有嫌疑，尚不知犯罪者為何人等情，業經證人即員警謝
    明志於偵查中結證明確（見臺灣彰化地方法院檢察署九十五
    年度偵字第三七三０號卷第八四頁），是於九十五年四月十
    九日十時十分許之前，該有偵查犯罪職務之警察顯然尚未知
    悉本案之犯罪者為何人，則被告主動告知犯罪情節並接受裁
    判，當符合自首之要件，應依修正前刑法第六十二條前段規
    定減輕其刑，並先加後減之。爰審酌被告年輕力壯，不事正
    途，竟以暴力手段強盜他人錢財，犯罪手段已嚴重危害社會
    治安，不容輕忽，惟兼衡其犯後坦承犯行，態度良好，且並
    未直接以西瓜刀或徒手傷害被害人，暨其品行、智識程度、
    生活狀況等一切情狀，量處如主文所示之刑，以示懲儆。又
    扣案之西瓜刀一把，係被告所有，供本案加重強盜犯罪所用
    之物，業據被告供明在卷，應依修正前刑法第三十八條第一
    項第二款規定予以沒收。至扣案之外套、上衣、牛仔褲各一
    件，雖為被告強盜時所為之穿戴，然該等衣服於本案犯行僅
    供一般穿著用途，暨開啟機車鎖之自製鐵扁條鑰匙一支，皆
    非作為強盜所用之物，另扣案手機（含ＳＩＭ卡）一支，尚
    與本案無關，均據被告陳明，爰皆不為沒收之宣告（被告行
    為後，刑法第三十八條規定業經修正公布施行，修正前、後
    之同條條文，對於違禁物不問屬於犯罪行為人與否及供犯罪
    所用之物以屬於犯罪行為人為限應予沒收之要件並未變更，
    而本次修正，處刑條文並未修正，亦即行為時與裁判時之主
    刑條文並無不同，則依從刑，係附屬於主刑，不生比較輕重
    問題，本案即應適用修正前刑法第三十八條規定為沒收之依
    據，最高法院二十四年上字第五二九二號判例要旨參考）。
四、公訴意旨另以：被告基於意圖為自己不法所有之概括犯意，
    先於九十五年三月十二日凌晨一時二十分許，在彰化縣員林
    鎮○○路○段三八六巷十五弄六二號前，以其所有自製鐵扁
    條鑰匙一支，竊取洪鉦烽所有、李碧霞使用而託丙○○保管
    之車牌號碼ＹＧＰ─八一０號重型機車一台得手，供作強盜
    他人財物之交通工具；又於同年月二十八日凌晨三時五分許
    ，在同縣鎮○○路○段四九二巷二弄三八號前，以上開鑰匙
    竊取林雅琪所有、丁○○使用之車牌號碼ＨＴＵ─二五二號
    重型機車一台，亦以之為強盜交通工具，因認被告另涉犯刑
    法第三百二十條第一項之竊盜罪嫌。惟查：
  (一)公訴人認被告涉有上開犯行，係以被告之警、偵訊自白，證
    人即被害人丙○○、丁○○之證述，監視錄影帶翻拍照片，
    贓物認領保管單等為其論據。
  (二)按竊盜罪之成立，除行為人在客觀上須有竊取行為外，主觀
    上尚須有意圖為自己不法所有之意圖，此即所謂之「取得意
    圖」。若行為人並無取得意圖，只有使用意圖，係以他人之
    物短時間之利用為目的，其竊取他人之物而為行使，在不使
    該物發生質變或減低經濟價值之條件下加以使用，且具有於
    使用後交還原所有人之「交還意思」，此種竊盜行為謂之「
    使用竊盜」，因其欠缺取得意圖，故為刑法所不罰。
  (三)被告固未經證人丙○○、丁○○許可，即擅自取車供己使用
    ，然其用畢即騎回原處或附近置放，足見被告騎乘該機車僅
    係暫時充當強盜犯行之交通工具，客觀上雖有竊取之行為，
    惟其主觀上應係暫時使用之意，並無不法所有之意圖，且又
    具有使用後交還原所有人或持用人之意思，揆諸前開說明，
    尚與竊盜罪之構成要件有間，自不得以該罪相繩。此外，復
    查無其他積極證據足資認定被告此部分有何竊盜犯行，原應
    為無罪之諭知，然公訴意旨認此部分與前揭論罪科刑之攜帶
    兇器加重強盜罪間，有方法結果之牽連犯關係，屬裁判上一
    罪，爰不另為無罪之諭知，附此說明。
據上論斷，應依刑事訴訟法第二百九十九條第一項前段，刑法第
二條第一項前段、（修正前）第五十六條、第三百三十條第一項
、（修正前）第四十七條、（修正前）第六十二條前段、（修正
前）第三十八條第一項第二款，判決如主文。
本案經檢察官黃淑媛到庭執行職務。
中    華    民    國      95    年    9     月    7   日
            刑事第一庭    審判長法    官  周  淡  怡
                                法    官  吳  永  梁
                                法    官  周  莉  菁
以上正本證明與原本無異。
如不服本判決，應於判決送達後十日內向本院提出上訴狀（須附
繕本），上訴於臺灣高等法院臺中分院。
告訴人或被害人對於判決如有不服具備理由請求檢察官上訴者，
其上訴期間之計算係以檢察官收受判決正本之日期為準。
                                書記官  黃  當  易
中    華    民    國      95    年    9     月   13   日
附錄本判決論罪科刑法條：
刑法第330條
犯強盜罪而有第 321 條第 1 項各款情形之一者，處 7 年以上
有期徒刑。
前項之未遂犯罰之。


司法院資訊處製作；財團法人民間司法改革基金會備份。
